臺灣士林地方法院民事判決
109年度訴字第1232號
原      告  李蔡桂蘭
兼  訴  訟
代  理  人  陳秋真  
被      告  鄭明珠  
訴訟代理人  郭佩琳  
被      告  郭奇旺  
            郭德生  
上列當事人間請求返還不當得利等事件，本院於民國111年4月18
日言詞辯論終結，判決如下：
    主      文
一、被告郭奇旺應自坐落新北市○○區○○○段○○○○段0000地號土地
    上如附圖圖例Ａ、Ｂ所示建物（占用土地面積五百五十一平方
    公尺）及坐落同小段130地號土地上如附圖圖例Ｃ、Ｄ所示建
    物（占用土地面積一百五十三平方公尺）遷出。
二、被告鄭明珠應將坐落新北市○○區○○○段○○○○段0000地號土地
    上如附圖圖例Ａ、Ｂ所示建物（占用土地面積五百五十一平方
    公尺）及坐落同小段130地號土地上如附圖圖例Ｃ、Ｄ所示建
    物（占用土地面積一百五十三平方公尺）拆除，將所占用之
    土地返還原告及其他全體共有人，並應分別給付原告李蔡桂
    蘭新臺幣壹萬柒仟伍佰參拾捌元、原告陳秋真新臺幣陸佰貳
    拾捌元，及均自民國一百零九年五月七日起至清償日止，按
    週年利率百分之五計算之利息，暨自民國一百零九年五月七
    日起至將前開所占用之土地返還原告及其他全體共有人之日
    止，按月分別給付原告李蔡桂蘭新臺幣參佰元、原告陳秋真
    新臺幣壹拾壹元。
三、原告其餘之訴駁回。
四、訴訟費用由被告鄭明珠負擔百分之四十九、被告郭奇旺負擔
    百分之二十一，餘由原告負擔。
五、本判決第一項於原告以新臺幣肆拾肆萬捌仟元為被告郭奇旺
    供擔保後，得假執行；但被告郭奇旺如以新臺幣壹佰參拾肆
    萬肆仟伍佰元為原告預供擔保，得免為假執行。
六、本判決第二項於原告以新臺幣貳拾捌萬貳仟元為被告鄭明珠
    供擔保後，得假執行；但被告鄭明珠如以新臺幣捌拾肆萬肆
    仟捌佰元為原告預供擔保，得免為假執行。
七、原告其餘假執行之聲請駁回。
    事實及理由
壹、程序部分
一、訴之變更追加
　㈠訴狀送達後，原告不得將原訴變更或追加他訴。但請求之基
    礎事實同一、或擴張或減縮應受判決事項之聲明者，不在此
    限；不變更訴訟標的，而補充或更正事實上或法律上之陳述
    者，非為訴之變更或追加，民事訴訟法第255條第1項第2款
    、第3款、第256條定有明文。
　㈡原告起訴原依民法第767條、第821條、第184條、第179條規
    定請求，並聲明：⒈被告鄭明珠應返還不當得利，給付原告
    等及其他共有人全體，共計新臺幣（下同）350,000元，並
    自起訴狀繕本送達之翌日起至清償日止，按法定年利率5%計
    算利息。⒉請求判令鄭明珠及被告郭奇旺等應將坐落新北市○
    ○區○○路0段00號房屋全部遷讓返還交付原告及等共有人全體
    。鄭明珠及郭奇旺並應連帶自民國109年4月1日起至遷讓返
    還交屋之日止，按月給付35,000元賠償金予原告及共有人全
    體。⒊原告願供擔保宣告假執行（見湖簡卷第9頁）。嗣屢次
    追加、變更其聲明後，最後聲明如後原告主張之聲明欄所示
    。
　㈢經查，原告將請求遷讓之標的由新北市○○區○○路0段00號房屋
    特定為如附圖圖例A、B、C、D所示部分，核係補充、更正其
    事實上之陳述，於法並無不合。至原告就鄭明珠應一次給付
    之金額，由給付原告共350,000元，變更為給付原告李蔡桂
    蘭215,286元、給付原告陳秋真7,689元；就鄭明珠及郭奇旺
    應連帶按月給付之金額，由給付原告共35,000元，變更為按
    月給付李蔡桂蘭3,588元、給付陳秋真128元，另將按月給付
    期間之起算日變更為109年5月2日，核均屬應受判決事項聲
    明之減縮，應予准許。原告另追加80年4月18日簽訂之土地
    使用協議書（下稱系爭協議）第4條為其前開聲明之請求權
    基礎，並追加依系爭協議第6條請求鄭明珠將房屋稅納稅義
    務人變更為北投龍雲寺與將系爭建物及所坐落之土地交付北
    投龍雲寺，追加依民法第767條第1項中段、前段，請求鄭明
    珠拆除附圖圖例A、B、C、D所示建物，並返還所占用之土地
    予原告及全體共有人，另追加被告郭德生為被告，均係與原
    起訴鄭明珠、郭奇旺基於相同之鄭明珠未依系爭協議建築房
    屋占用與原告共有土地之事實而為請求，有社會事實之共通
    性及關連性，且證據資料可相互流用，屬請求基礎事實同一
    ，依民事訴訟法第255條第1項第2款規定，亦應准許。
二、郭奇旺、郭德生未於言詞辯論期日到場，核無民事訴訟法第
    386條各款所定情形，爰依原告之聲請，就郭奇旺、郭德生
    部分由其一造辯論而為判決。
貳、實體部分　　　　
一、原告主張：
　㈠北投龍雲寺領有臺北市寺廟登記證，李蔡桂蘭與鄭明珠、訴
    外人陳蘇保珠為弘揚佛法，於80年4月18日簽訂土地使用協
    議書（即系爭協議），約定以其等名下共有之臺北縣汐止鎮
    （現更名為新北市汐止區，下同）姜子寮段石壁子小段37-7
    、37-8、130、131、134、48-1、48-2、48-6地號土地（下
    分別以地號稱之）作為興建北投龍雲寺廟宇之用，並推舉由
    鄭明珠負責建造，廟宇建造完成後須登記為龍雲寺或龍雲寺
    財團法人，若建造不成或中途廢置，應拆屋還地予全體所有
    人，建造期限為10年，前經本院公證處認證在案。鄭明珠遂
    在37-8地號、130地號土地（下合稱系爭土地）上建造門牌
    號碼為臺北縣○○鎮○○路0段00號之建物（占用系爭土地範圍
    如附圖圖例A、B、C、D區域所示，房屋稅籍號碼：00000000
    000，下稱系爭建物），已於83年間建造完成，分別占用37-
    8地號土地面積551平方公尺、占用130地號土地面積153平方
    公尺。
  ㈡第1項聲明先位部分：系爭協議第3條約定「龍雲寺廟宇建造
    、起造人申請人推舉鄭明珠1人代表。」、第4條約定「廟宇
    建造完成必須囑（署）名立為龍雲寺財團法人或在建造中已
    申立龍雲寺財團法人個體。」。依上開約定，鄭明珠應於系
    爭建物建造完成後，將系爭建物登記為龍雲寺或龍雲寺財團
    法人名下，然因其未依法申請建築執照，致系爭建物無法辦
    理保存登記，竟又以自己名義登記為系爭建物之房屋稅納稅
    義務人。李蔡桂蘭為系爭協議之當事人，遂依系爭協議第4
    條約定，訴請鄭明珠履行契約，並將系爭建物交付予北投龍
    雲寺、將系爭建物之稅籍登記納稅義務人變更為北投龍雲寺
    。又鄭明珠於興建完成系爭建物後，自107年5月1日起將系
    爭建物出租予郭奇旺，由郭奇旺與郭德生使用，出租期間共
    4年，租金達816,000元。鄭明珠、郭奇旺與郭德生以此方式
    占用系爭土地，均受有相當於租金之不當得利，此亦屬故意
    侵害原告之所有權，原告2人均為系爭土地之共有人，爰依
    民法第179條規定，請求鄭明珠、郭奇旺與郭德生連帶返還
    自109年5月2日起至系爭建物之納稅義務人變更為北投龍雲
    寺及交付房屋予北投龍雲寺之日止相當於租金之不當得利。
    並按陳蘇保珠於110年10月往生時，財政部北區國稅局核定
    其遺產中關於系爭土地之現值，即每平方公尺860元計算不
    當得利金額。被告無權占用土地之行為，亦屬故意侵害原告
    之所有權，致原告受有損害，並依民法第184條第1項前段規
    定請求被告賠償如前占用系爭土地之損害。並請求法院擇一
    為對原告有利之判決。
  ㈢第1項聲明備位部分：依系爭協議第6條：「廟宇若建造不成
    ，或中途廢置（在未登記為龍雲寺財團法人），土地權利應
    歸還土地原所有權人。」、第7條：「鄭明珠要求建造期限
    ：10年。」建造期限已於90年4月18日屆滿，因鄭明珠未於
    期限內將系爭建物移轉登記為龍雲寺或龍雲寺財團法人名下
    ，李蔡桂蘭及陳蘇保珠遂於90年4月27日以汐止郵局第252號
    存證信函，催告鄭明珠應將系爭建物拆除，將系爭土地回復
    原狀返還予土地所有權人。李蔡桂蘭為系爭協議之當事人，
    自得依系爭協議第6條約定，請求鄭明珠拆除系爭建物，並
    將系爭土地返還土地所有人。另建造期限過後，鄭明珠已無
    權依系爭協議使用系爭土地、郭德生及郭奇旺亦無權占用系
    爭建物，原告2人均為系爭土地之共有人，自得依民法第821
    條、第767第1項前段、中段規定，請求被告遷離系爭建物、
    鄭明珠拆除系爭建物，並將系爭土地返還土地全體共有人。
    上開契約上請求權及民法第767條第1項前段、中段之請求權
    ，請求法院擇一為對原告有利之判決。並依民法第179條、
    第184條第1項前段規定，訴請被告連帶返還自109年5月2日
    起至返還系爭土地之日止之不當得利、賠償損害，請求法院
    擇一為對原告有利之判決。
　㈣第2項聲明部分：因鄭明珠所興建系爭建物持續占用系爭土地
    ，爰依民法第179條、第184條第1項前段規定，訴請被告鄭
    明珠返還自起訴狀繕本送達之日回溯5年內之相當於租金不
    當得利，或賠償李蔡桂蘭、陳秋真因此不能使用系爭土地之
    損害，請求法院擇一對原告為有利之判決等語。
　㈤並聲明：
　  ⒈先位聲明：被告鄭明珠應將系爭建物稅籍之房屋稅納稅義
      務人變更為北投龍雲寺。被告並應將系爭建物及所坐落之
      土地交付北投龍雲寺，及自109年5月2日起，至被告將系
      爭建物房屋稅納稅義務人變更為北投龍雲寺及將系爭建物
      交付予北投龍雲寺日止，連帶按月給付原告李蔡桂蘭3,58
      8元、給付原告陳秋真128元。備位聲明：郭奇旺、郭德生
      應遷離系爭建物，被告鄭明珠並應將系爭建物拆除、被告
      應將所占用之土地（面積704平方公尺）返還於原告李蔡
      桂蘭、陳秋真及全體共有人等。被告並應自109年5月2日
      起至將系爭建物所占用之土地（面積704平方公尺）返還
      於原告李蔡桂蘭、陳秋真及全體共有人之日止，連帶按月
      給付原告李蔡桂蘭3,588元、給付原告陳秋真128元。
　　⒉被告鄭明珠應給付原告李蔡桂蘭215,286元、給付原告陳秋
      真7,689元，及均自起訴狀繕本送達之翌日起至清償日止
      ，按週年利率5%計算之利息。
　  ⒊原告願供擔保，請准宣告假執行。
二、鄭明珠則以：系爭建物係鄭明珠與他人花了30,000,000元至
    50,000,000元合建，平均每月還要支出修繕費用50,000元，
    出租只是為了補貼修繕及維護系爭建物之費用，且系爭建物
    占用系爭土地之面積並未超過鄭明珠應有部分比例6分之1；
    另原告於系爭建物建成後三十幾年都未提出異議，表示原告
    也同意系爭建物名稱改為大圓山寺，且經過如此長時間，就
    算原告原本可以請求，也拒絕履行等語置辯。並聲明：原告
    之訴及假執行之聲請均駁回。
三、被告郭奇旺、郭德生並未於言詞辯論期日到庭，亦未提出書
    狀做何聲明或陳述。
四、得心證之理由
　㈠兩造不爭執事項
　　原告主張李蔡桂蘭、陳蘇保珠及鄭明珠原共有系爭土地，李
    蔡桂蘭之應有部分比例為3分之2、陳蘇保珠及鄭明珠應有部
    分比例各6分之1，李蔡桂蘭、陳蘇保珠及鄭明珠於80年4月1
    8日簽訂系爭協議，鄭明珠遂於系爭土地上建造系爭建物，
    占用37-8地號土地如附圖圖例A、B所示部分（面積551平方
    公尺，計算式：283＋268＝551）、占用130地號土地如附圖圖
    例C、D所示部分（面積153平方公尺，計算式：139＋14＝153
    ），系爭建物落成後未領得使用執照，亦未辦理保存登記，
    而係由鄭明珠自87年6月起任房屋稅納稅義務人，後陳蘇保
    珠於100年10月8日死亡，陳秋真為其繼承人之一，對系爭土
    地應有部分比例為42分之1等情，有陳蘇保珠繼承系統表、
    除戶謄本（見湖簡調卷第81至83頁）、房屋稅籍證明書（見
    湖簡調卷第131頁）、稅籍紀錄表（見本院卷一第88至90頁
    ）、本院（道）80年度認字第2348號認證書暨所附系爭協議
    （見本院卷一第106至110頁）、土地複丈成果圖（見本院卷
    二第170頁）、系爭土地之土地建物查詢資料（見本院卷二
    第188至194頁）等件存卷可考，且經本院至現場勘驗無訛，
    製有勘驗筆錄及現場照片可查（見本院卷一第330至339頁）
    ，復未據當事人爭執，堪信為真正。
　㈡原告先位之訴為無理由
　　⒈系爭協議前言約定：「立書人李蔡桂蘭、陳蘇保珠、鄭明
      珠3人共有土地…今經3人同意協議將上開共有土地全部無
      條件捐獻龍雲寺（地址：臺北縣○○鎮○○路0段00號之1）僅
      供建造廟宇之用」；第1條約定：「限建造廟宇。所有權
      人李蔡桂蘭、陳蘇保珠、鄭明珠3人同意推舉鄭明珠1人全
      權負責建造及全權使用上開土地」；第3條約定：「龍雲
      寺廟宇建造起造申請人推舉鄭明珠1人代表」；第4條約定
      ：「廟宇建造完成必須囑（署）名立為龍雲寺財團法人或
      在建造中已申立龍雲寺財團法人個體。共有人李蔡桂蘭、
      陳蘇保珠、鄭明珠3人願將上開土地所有權轉移登記龍雲
      寺財團法人」（見本院卷一第108頁），則依系爭協議第4
      條約定，李蔡桂蘭得依該條請求者，係將依系爭協議建造
      完成之系爭建物所有權移轉登記為龍雲寺財團法人所有。
      然李蔡桂蘭並未舉證證明其所稱「北投龍雲寺」有設立財
      團法人，且據原告所提寺廟登記證，「北投龍雲寺」係址
      設臺北市○○區○○路○○巷0○0號（見本院卷二第144頁），此
      與系爭協議前言中「龍雲寺」之地址亦不相同。本件依原
      告所提證據，難認系爭協議約定之真意，係使鄭明珠於依
      系爭協議建造系爭建物完成後，負有將將系爭建物房屋稅
      納稅義務人變更為址設臺北市○○區○○路○○巷0○0號之「北
      投龍雲寺」，並將該建物及所坐落土地交付「北投龍雲寺
      」之義務。李蔡桂蘭此節請求，已難認有據。
　　⒉請求權，因15年間不行使而消滅；消滅時效，自請求權可
      行使時起算；時效完成後，債務人得拒絕給付，民法第12
      5條前段、第128條前段、第144條第1項分別定有明文。系
      爭協議第10條約定：「鄭明珠要求建造期限：10年」（見
      本院卷一第110頁），考其真意，應係賦予鄭明珠10年依
      系爭協議建造廟宇之時間，於10年期限屆至後，鄭明珠始
      負依系爭協議移轉所建造廟宇所有權及交付所坐落土地之
      義務。李蔡桂蘭自係於系爭協議簽約之日起10年後，即於
      90年4月18日起，方得行使上開請求權。然李蔡桂蘭僅有
      於90年4月27日以存證信函要求鄭明珠返還系爭建物坐落
      之土地（見本院卷一第116至120頁），並未行使請求鄭明
      珠移轉系爭建物所有權之請求權，亦未於提出上開請求後
      6個月內起訴，則此一請求權之消滅時效，已於李蔡桂蘭
      得行使該請求權之日起算15年後，即105年4月18日完成。
      李蔡桂蘭本件係於111年1月5日方以民事訴之更正及變更
      狀（二）行使上開請求權，有該書狀上收件章戳可查（見
      本院卷二第122頁），斯時消滅時效已經完成，鄭明珠抗
      辯其得拒絕履行，自有理由。
　　⒊綜前，系爭協議第4條約定之真意，係於依系爭協議完成建
      造廟宇後，將該廟宇建物所有權移轉登記於設址於新北市
      ○○區○○路0段00號之1，且完成財團法人登記之「龍雲寺財
      團法人」，而非如原告主張，將系爭建物之房屋稅納稅義
      務人變更為址設臺北市○○區○○路○○巷0○0號之「北投龍雲
      寺」。且李蔡桂蘭請求鄭明珠履行系爭協議第4條所約定
      義務之請求權消滅時效，已於105年4月18日完成，鄭明珠
      拒絕履行，亦屬有據。李蔡桂蘭此節請求，即無理由。另
      李蔡桂蘭此節請求既無理由，原告依民法第179條、第184
      條第1項前段請求被告自109年5月2日起，至將系爭建物稅
      納稅義務人變更為北投龍雲寺及將系爭房屋交付予北投龍
      雲寺日止，連帶按月給付李蔡桂蘭3,588元、給付陳秋真1
      28元，亦屬無從准許。
  ㈢原告得請求鄭明珠拆除系爭建物並返還所坐落土地
　　⒈系爭協議第1條雖約定李蔡桂蘭、陳蘇保珠及鄭明珠推舉鄭
      明珠1人全權負責建造及全權使用3人包含系爭土地在內之
      共有土地，然自系爭協議前言稱3人同意協議將共有土地
      全部無條件捐獻「龍雲寺」、第3條約定「龍雲寺廟宇建
      造、起造、申請人推舉鄭明珠1人代表」、第4條約定「廟
      宇建造完成必須囑（署）名立為龍雲寺財團法人或在建造
      中已申立龍雲寺財團法人個體…」、第6條約定「廟宇若建
      造不成，或中途廢置（在未登名為龍雲寺財團法人），土
      地權利應歸還土地原所有權人」（見本院卷一第108至110
      頁），可見依系爭協議興建之廟宇建築，係「龍雲寺」之
      廟宇，需以「龍雲寺」為名至明。然系爭建物雖為廟宇，
      其廟宇之名稱卻定為大圓山寺，並非龍雲寺，有址設台北
      縣○○鎮○○路0段00號之「大圓山寺」所開立之收據（見本
      院卷一第158頁）及新北市政府農業局104年9月16日新北
      農山字第1041760003號函在卷可查（見本院卷一第214頁
      ），此已與系爭協議不合。況依系爭協議第3條約定，推
      舉鄭明珠為廟寺建造起造申請人，第4條復約定「廟宇建
      造完成必須囑（署）名立為龍雲寺財團法人，或在建造中
      已申立龍雲寺財團法人個體」。則建造建築需有起造申請
      人者，當係指申請建造執照而言，且起造人若與事後擬登
      記名義人不同，必須合法申請建造執照、使用執照，並辦
      理保存登記後，方能由起造人將建物所有權移轉登記於他
      人所有，然系爭建物並未辦理保存登記，業如前述，自無
      從將系爭建物所有權移轉登記於「龍雲寺財團法人」，而
      與系爭協議約定不合。綜前，鄭明珠興建系爭建物，其所
      用名稱「大圓山寺」與系爭協議約定之「龍雲寺」不同，
      且亦未合法申領使用執照，辦理保存登記，而使系爭建物
      無從移轉登記於龍雲寺財團法人，鄭明珠即非依系爭協議
      占有使用系爭土地，不能以系爭協議為其以系爭建物占有
      使用系爭土地之權源。
　　⒉鄭明珠雖抗辯：陳蘇保珠有護持大圓山寺，且建造後經過
      三十幾年都未異議，可見陳蘇保珠亦同意將龍雲寺更名為
      大圓山寺等語（見本院卷二第206頁）。然查，李蔡桂蘭
      及陳蘇保珠於90年4月27日便曾致函鄭明珠，稱：系爭協
      議內容係授予鄭明珠即日起10年內合法完成興建「龍雲寺
      」並設立財團法人，頃上開土地使用已屆滿10年，鄭明珠
      所建地上物均屬違章建築物，且未設立財團法人之登記，
      不成就協議要件，故依系爭協議第6條土地權利應歸還土
      地所有權人等語，有該存證信函在卷可佐（見本院卷一第
      264至268頁）。則李蔡桂蘭及陳蘇保珠於10年期限甫屆至
      時，即就鄭明珠使用系爭土地之方式提出反對，且存證信
      函中所載廟宇名稱仍為「龍雲寺」，而非「大圓山寺」，
      可證李蔡桂蘭及陳蘇保珠均未曾同意鄭明珠擅自將寺廟名
      稱變更為「大圓山寺」。至李蔡桂蘭及陳蘇保珠均曾捐款
      予大圓山寺，固有感謝狀附卷可查（見本院卷一第150頁
      、第208頁），然於80年間鄭明珠所使用之感謝狀，開具
      人係記載「龍雲寺大圓精舍」（見本院卷一第132頁），
      可見鄭明珠係以此等記載使人認為「大圓精舍」為屬於龍
      雲寺之單位，而以「大圓精舍」名義收受捐款，則雖李蔡
      桂蘭、陳蘇保珠均曾向大圓山寺捐款，其等應均認為係捐
      款供建造龍雲寺之用，尚難據此認定其等同意變更系爭協
      議書，將所建造廟宇之名稱變更為「大圓山寺」，鄭明珠
      此節所辯，並無理由。
　　⒊鄭明珠另抗辯：系爭建物占用系爭土地之面積，未逾鄭明
      珠依其應有部分比例所得占用之面積等語。然按各共有人
      按其應有部分，對於共有物之全部雖有使用收益之權。惟
      共有人對共有物之特定部分使用收益，仍須徵得他共有人
      全體之同意。非謂共有人得對共有物之全部或任何一部有
      自由使用收益之權利。如共有人不顧他共有人之利益，而
      就共有物之全部或一部任意使用收益，即屬侵害他共有人
      之權利（最高法院72年度台上字第3905號判決意旨參照）
      。系爭建物為鄭明珠所建造，雖未辦理保存登記，鄭明珠
      仍因建造之事實上行為取得系爭建物之所有權，且所有權
      之權能包含事實上處分權，復無證據證明鄭明珠有將系爭
      建物之事實上處分權讓與他人，鄭明珠自仍屬系爭建物之
      事實上處分權人。再系爭建物既占用鄭明珠與原告共有之
      系爭土地，鄭明珠又不得以系爭協議作為占用系爭土地之
      權源，則無論系爭建物占用系爭土地之面積，是否逾越依
      鄭明珠應有部分比例換算所得之面積，鄭明珠均屬以系爭
      建物無權占用系爭土地，原告依民法第767條第1項前段、
      中段、第821條規定，請求鄭明珠拆除系爭建物，並將系
      爭建物所占用之土地返還原告及其他共有人全體，自有理
      由。
　　⒋已登記不動產所有人之回復請求權或除去妨害請求權，無
      民法第125條15年消滅時效規定之適用（司法院大法官釋
      字第107、164號解釋意旨參照）。鄭明珠抗辯時間經過過
      久，拒絕履行等語，就原告依民法第767條第1項前段、中
      段、第821條規定行使之所有物妨害除去及回復請求權，
      並非有據。又本院既依民法第767條第1項前段、中段、第
      821條規定，准許原告此部分之請求，李蔡桂蘭另依系爭
      協議書第6條約定所為相同請求，即無加以審酌之必要。
　㈣原告得一併請求郭奇旺遷出
　　房屋不能脫離土地而獨立存在，使用房屋必須使用該房屋之
    基地，故占有基地者，係房屋所有人，而非使用人。倘房屋
    所有人無權占有該房屋之基地，基地所有人本於土地所有權
    之作用，於排除地上房屋所有人之侵害，即請求拆屋還地時
    ，固得一併請求亦妨害其所有權之使用該房屋第三人，自房
    屋遷出，然不得單獨或一併請求該使用房屋而間接使用土地
    之第三人返還土地，否則無從強制執行（最高法院102年度
    台上字第232號判決意旨參照）。鄭明珠自107年5月1日起將
    系爭建物出租於郭奇旺，現郭奇旺仍居住系爭建物之內等情
    ，有房屋租賃契約書（見湖簡調卷第47至61頁、本院卷一第
    346至354頁）、新北市政府汐止分局居住情形查覆表（見本
    院卷一第409頁）在卷可稽，原告既得依民法第767條第1項
    前段、中段、第821條規定，請求鄭明珠拆除系爭建物並返
    還所坐落土地，依據上開說明，自得一併請求因承租而直接
    占有系爭建物之郭奇旺遷出系爭建物。
　㈤原告毋庸一併請求郭德生遷出
　　受僱人、學徒、家屬或基於其他類似之關係，受他人之指示
    ，而對於物有管領之力者，僅該他人為占有人，民法第942
    條定有明文。所有權人本於所有權之作用，訴請無權占有人
    返還占有物者，其判決效力及於其他依無權占有人之指示而
    管領標的物之占有輔助人，所有權人要無贅列占有輔助人為
    被告之必要（最高法院110年度台上字第434號判決意旨參照
    ）。郭德生與郭奇旺一同居住系爭建物，固有新北市政府汐
    止分局居住情形查覆表可參（見本院卷一第409頁），然郭
    德生係郭奇旺之子，有其戶籍資料查詢結果附卷可佐（見本
    院限制閱覽卷），則郭德生係郭奇旺家屬，受郭奇旺指示使
    用系爭建物。原告請求郭奇旺遷離系爭建物固有理由，但此
    判決效力當然及於郭奇旺之占有輔助人郭德生，原告並無將
    郭德生列為被告加以請求之必要，是原告此節請求，並無理
    由，不應准許。
　㈥原告得請求鄭明珠給付相當於租金之不當得利
　　⒈民法第818條所定各共有人按其應有部分，對於共有物之全
      部有使用收益之權。係指各共有人得就共有物全部，於無
      害他共有人之權利限度內，可按其應有部分行使用益權而
      言。故共有人如逾越其應有部分之範圍使用收益時，即係
      超越其權利範圍而為使用收益，其所受超過利益，要難謂
      非不當得利（最高法院55年度台上字第1949號判決意旨參
      照）。共有物之應有部分性質，係普遍存在共有物之上，
      並無特定部分可言，從而侵權行為請求權或不當得利請求
      權之發生，不以共有人逾越其應有部分使用收益共有物為
      必要。準此，倘共有人擅自用益共有物，縱其占用共有物
      之範圍，未逾其應有部分換算所得之面積，他共有人仍得
      按其應有部分請求損害賠償或返還不當得利（參見謝在全
      著，民法物權論《上冊》，98年6月修訂4版，頁508）。再
      按城市地方房屋之租金，以不超過土地及其建築物申報總
      價年息10%為限。土地法第97條第1項定有明文。又土地法
      第97條所謂土地及建築物之總價額，土地價額依法定地價
      ，土地法施行法第25條定有明文。而法定地價，依土地法
      第148條規定，係土地所有人依該法規定所申報之地價。
      故土地法第97條所謂之申報價額，即指該土地之申報地價
      。另按無權占有他人之土地，可得相當於租金之利益，為
      社會通常之觀念，而依土地法第105條準用同法第97條所
      定，建築基地之租金，按申報地價年息10%為限，乃指基
      地租金之最高限額，除以基地申報地價為基礎外，尚須斟
      酌基地之位置，工商業繁榮之程度，承租人利用基地之經
      濟價值及所受利益，並與鄰地租金相比較以為決定，並非
      必達申報總地價年息10%之最高額（最高法院61年台上字
      第1695號、46年台上字第855號、68年台上字第3071號判
      決先例意旨參照）。
　　⒉鄭明珠就如附圖圖例A、B、C、D所示部分土地，未獲全體
      共有人之同意，以系爭建物獨自占有使用，係超越其權利
      範圍而為使用收益，其所受超過利益，即屬不當得利，原
      告分別就其就系爭土地之應有部分請求鄭明珠返還自起訴
      狀繕本送達之日即109年5月6日（見湖簡調卷第71頁）回
      溯5年期間內相當於租金之不當得利，於法有據。至於原
      告另請求自109年5月2日起至返還系爭土地之日止之按月
      給付相當於租金之不當得利，自109年5月2日起至109年5
      月6日止之期間，係重複請求，應予駁回；而起訴狀繕本
      送達翌日（109年5月7日）起至鄭明珠將前開所占用之土
      地返還原告及其他全體共有人之日止之部分，則有理由，
      應予准許。本院審酌系爭建物占用附圖圖例A、B、C、D所
      示部分之系爭土地，現供寺廟使用，附近無明顯之商業活
      動，需走路約十餘分鐘方可到達最近之公車站等情，經本
      院勘驗現場查明屬實（見本院卷一第330至331頁），認以
      占用土地申報地價年息4%為計算標準，應屬合理，原告主
      張應以財政部北區國稅局核定陳蘇保珠遺產價額時，就系
      爭土地認定之價額平均值每平方公尺860元之年息10%為計
      算標準，並無可採。再查原告李蔡桂蘭就系爭土地（含37
      -8、130地號土地）應有部分均為3分之2，原告陳秋真就
      系爭土地應有部分均為42分之1，已如前述，系爭土地自1
      02年1月至104年12月之申報地價均為每平方公尺152元；
      自105年1月迄今之申報地價均為每平方公尺192元等情，
      有系爭土地地價查詢資料在卷可考（見本院卷二第92至97
      頁、第186至187頁、第232至239頁）。則就起訴狀繕本送
      達之日即109年5月6日回溯5年期間內相當於租金之不當得
      利，李蔡桂蘭得向鄭明珠請求17,538元；陳秋真得向鄭明
      珠請求628元（計算式均如附表），及均自起訴狀繕本送
      達翌日（109年5月7日）起至清償日止，按週年利率5%計
      算之遲延利息。至於起訴狀繕本送達翌日（109年5月7日
      ）起至鄭明珠將前開所占用之土地返還原告及其他全體共
      有人之日止相當於租金之不當得利部分，李蔡桂蘭得按月
      向鄭明珠請求300元；陳秋真得按月向鄭明珠請求11元（
      計算式均如附表）。原告於此範圍之請求，核屬有據；逾
      此範圍之請求，則難准許。
　　⒊無權占有他人土地建屋而獲不當利益者係該建屋之人，受
      害人為基地所有人；房屋不能脫離土地而獨立存在，占有
      基地者，係房屋所有人，而非房屋使用人（同院102年度
      台上字第232號、105年度台上字第948號判決意旨參照）
      。以系爭建物占有原告共有之系爭土地者，為系爭建物所
      有人鄭明珠，並非向鄭明珠承租系爭建物之房屋使用人郭
      奇旺，亦非受郭奇旺指示使用系爭建物之郭德生，原告向
      郭奇旺、郭德生請求返還占用系爭土地相當於租金之不當
      得利，及賠償其等占用系爭土地所造成之損害，均為無理
      由，不應准許。
　　⒋無法律上之原因，而獲得相當於租金之利益，致他人受損
      害時，該他人之返還利益請求權之消滅時效期間，應依民
      法第126條所定之5年（最高法院96年度台上字第2660號判
      決意旨參照）。又消滅時效，因起訴而中斷，民法第129
      條第1項第3款定有明文，則原告請求鄭明珠返還自起訴狀
      繕本送達之日回溯5年內期間，及自起訴狀繕本送達鄭明
      珠翌日起至將所占用之土地返還原告及其他全體共有人之
      日止之相當於租金之不當得利，並無罹於消滅時效之問題
      。另原告依民法第184條第1項前段所為相同請求，其損害
      賠償之範圍與依民法第179條返還不當得利之範圍相同，
      爰不予以贅述。
五、綜上所述，原告第1項聲明先位依系爭協議書第4條約定，及
    依民法第179條規定，請求鄭明珠將房屋稅納稅義務人變更
    為北投龍雲寺，並將系爭建物及所坐落之土地交付北投龍雲
    寺，暨請求被告連帶連帶返還自109年5月2日起至系爭建物
    之納稅義務人變更為龍雲寺及交付房屋予北投龍雲寺之日止
    相當於租金之不當得利，為無理由，不應准許。原告第1項
    聲明備位依民法第821條、第767第1項前段、中段、第179條
    規定，暨其第2項聲明依民法第179條規定，請求郭奇旺遷離
    系爭建物，鄭明珠拆除系爭建物、返還所坐落之土地、並分
    別給付李蔡桂蘭17,538元、給付陳秋真628元，及均自109年
    5月7日起至清償日止，按週年利率5%計算之遲延利息，暨自
    109年5月7日起至將前開所占用之土地返還原告及其他全體
    共有人之日止，按月給付李蔡桂蘭300元、按月給付鄭明珠1
    1元，為有理由，應予准許；逾此範圍之請求，則屬無據，
    應予駁回。
六、原告就其勝訴部分，陳明願供擔保，請求宣告假執行，經核
    於法並無不合，爰酌定相當之擔保金額准許之，併依職權酌
    定相當之擔保金額，分別宣告郭奇旺及鄭明珠為原告預供擔
    保後，得免為假執行。至原告敗訴部分，其假執行之聲請已
    失其依據，應併予駁回。　
七、本件事證已臻明確，兩造其餘攻擊防禦方法及所用證據，經
    核均於判決結果不生影響，爰不逐一論述，附此敘明。
八、據上論結，本件原告之訴一部為有理由、一部為無理由，依
    民事訴訟法第385條第1項前段、第79條、第390條第2項、第
    392條第2項，判決如主文。　　
中　　華　　民　　國　　111 　年　　5 　　月　　2 　　日
                  民事第一庭法  官  江哲瑋
附表（單位：新臺幣元，小數點以下四捨五入）：
期間 申報地價 應給付李蔡桂蘭相當於租金之不當得利 應給付陳秋真相當於租金之不當得利 備註 104年5月7日至104年12月31日 152元 1,868元（計算式：152×704×4%×239÷365×23≒1,868） 67元（計算式：152×704×4%×239÷36542≒67） 系爭建物占用系爭土地之面積共計704平方公尺（計算式：283＋268＋139＋14＝704），以系爭土地申報地價年息4%按原告各自應有部分比例計算。 105年全年 192元 3,604元（計算式：192×704×4%×23≒3,604） 129元（計算式：192×704×4%42≒129）  106年全年 192元  3,604元（計算式：192×704×4%×23≒3,604）  129元（計算式：192×704×4%42≒129）  107年全年 192元  3,604元（計算式：192×704×4%×23≒3,604） 129元（計算式：192×704×4%42≒129）  108年全年 192元  3,604元（計算式：192×704×4%×23≒3,604） 129元（計算式：192×704×4%42≒129）  109年1月1日至109年5月6日 192元  1,254元（計算式：192×704×4%×127365×23≒1,254）  45元（計算式：192×704×4%×12736542≒45）  合  計  17,538元 628元  109年5月7日起至返還土地日止 192元  按月給付300元（計算式：192×704×4%12×23≒300） 按月給付11元（計算式：192×704×4%1242≒11）  
以上正本係照原本作成。
如對本判決上訴須於判決送達後 20 日內向本院提出上訴狀。如
委任律師提起上訴者，應一併繳納上訴審裁判費。
中　　華　　民　　國　　111 　年　　5 　　月　　2 　　日
                            書記官  張祐誠